臺灣臺南地方法院民事判決　九十一年度訴字第一五二六號
　　原　　　告　　甲○○
　　訴訟代理人　　張永昌律師
　　複　代理人　　曾子珍律師
　　　　　　　　　丁士哲律師
　　　　　　　　　曾志青律師
　　　　　　　　　丙○○
　　被　　　告　　翰昇股份有限公司
　　法定代理人　　乙○○
　　訴訟代理人　　黃奉彬律師
　　複　代理人　　陳豐裕律師
右當事人間請求給付承攬報酬事件，經本院於民國九十二年十二月二十三日言詞辯論
終結，判決如左：
    主    文
被告應給付原告新台幣拾玖萬柒仟壹佰貳拾陸元，及自民國九十一年七月十二日起
至清償日止，按週年利率百分之五計算之利息。
原告其餘之訴駁回。
訴訟費用由被告負擔五十分之二十七，餘由原告負擔。
本判決原告勝訴部分於原告以新台幣壹拾肆萬元供擔保後，得假執行。但被告如於假
執行標的物拍定、變賣或其他財產權假執行程序終結前，以新台幣拾玖萬柒仟壹佰
貳拾陸元為原告預供擔保，得免為假執行。
原告其餘假執行之聲請駁回。
    事    實
甲、原告方面：
一、聲明：(一)被告應給付原告新台幣（下同）七十二萬九千零十八元，及自起訴狀繕
    本送達翌日起至清償日止，按週年利率百分之五計算之利息。(二)訴訟費用由被告
    負擔。(三)原告願供擔保，請准宣告假執行。
二、陳述：
（一）原告於民國九十年八月間承作被告所有位於台南縣永康市○○街之建物新建工
      程，原告依被告所提之設計圖施作，工程款共計三百五十三萬四千八百元，此
      有估價單可稽。惟被告事後要求更改設計（由訴外人迦得工程顧問有限公司變
      更原設計），變更後增加工程款二十八萬八千六百元，並追加工程款三十萬五
      千六百十三元，均有估價單可稽。詎該工程經原告於九十年十二月中旬完工，
      十二月三十日驗收後，被告僅給付報酬三百四十萬元，尚餘七十二萬九千零十
      三元未付，迭經催討，均不獲置理。爰依承攬關係，請求被告給付剩餘之工程
      報酬即七十二萬九千零十三元，並附加週年利率百分之五計算之利息。
（二）原告已就變更設計後增加之工程項目於設計圖標示出現就原基礎工程各項目名
      稱、金額及變更追加工程明細詳如附表。依原告承攬被告工程之金額共計（各
      原工程工程款、雙更後增加之工程款、追加工程之工程款）四百十二萬九千零
      十三元，扣除已給付之三百四十萬元，尚餘七十二萬九千零十三元未付。
（三）依民法第四百九十一條規定，如依情形，非受報酬即不為完成其工作，視為允
      與報酬。查被告除未付清報酬外，又要求變更設計，此亦經變更設計圖之迦得
      工程顧問有限公司設計師鄧元昇為證（如一樓為停車場，今要改成辦公室，當
      然增加成本），並追加工程，則被告尚積欠原告工程款七十二萬九千零十三元
      ，洵堪認定。
（四）本件依被告所提之設計圖施作，原告預估須費用二百九十萬元，惟經被告更改
      設計（由迦得工程顧問有限公司變更原設計），設計師估計須增加費用六十多
      萬元，此經證人鄧元昇證明，被告並未反對，而交由原告施作完成，依民法第
      四百九十一條第一項，如依情形非受報酬即不為完成其工作，視為允與報酬。
      矧因變更設計後，增加費用勢屬必然，而被告亦知情，則被告抗辯三百四十萬
      元付清云云，顯屬卸責之詞。換言之，即（變更設計後）被告應給付原告承攬
      報酬三百五十三萬四千八百元，然被告僅付三百四十萬元，尚餘十三萬四千八
      百元未付。又原告施作期間（變更設計後之施作），被告又再度要求增加部分
      工程，故被告應給付原告工程款十三萬四千八百元（未付清）及二十八萬八千
      六百元（增加之工程款）、三十萬五千六百十三元（追加工程款），合計七十
      二萬九千零十三元。
乙、被告方面：
一、聲明：(一)原告之訴及假執行之聲請均駁回。(二)訴訟費用由原告負擔。(三)如受不利
    判決，被告願供擔保請准宣告免為假執行。
二、陳述：
（一）原告雖有承攬被告之廠房新建工程，惟該工程於九十年十二月中旬完工後，被
      告已付清所有承攬報酬，雙方並無任何積欠，原告此一期間亦不曾向被告主張
      任何承攬報酬，竟於事隔七月後，逕行起訴向被告主張承攬報酬，令被告不解
      。原告起訴狀中所呈之估價單影本均為原告片面製作，被告否認其真正。綜上
      所述，原告之請求並無理由。
（二）本件原告起訴主張依被告提出之工程圖施作之工程款為三百五十三萬四千八百
      元，於施作後又變更及追加工程款五十九萬四千二百十三元。惟嗣又主張依被
      告提出之工程圖施作只須工程款二百九十萬元，顯與原所稱之三百五十三萬餘
      元不符。參以證人鄧元昇於本院九十一年十一月二十日審理時陳稱：「當初我
      在變更設計時，房子還沒有動工，至於工程款的問題，據我所知，於原設計圖
      的部分就已談妥」等語，則兩造就有關工程款之協議應係在動工之前即已達成
      ，因此本件應無原告所稱動工之後，另外變更或追加工程之情事。蓋如按原告
      之說法，豈不是前後有二次變更（施工前變更一次，施工後又變更一次）及一
      次追加工程，顯然不合常理。原告竟將動工前即已協議之價金另行計算，作為
      本件請求，殊乏誠信。況且，證人鄧元昇於作證時已證述，其僅負責變更設計
      部分，有關工程款部分都是原告與被告公司談論，伊不在場。準此，原告並無
      法證明雙方就本件承攬契約之承攬報酬為其所主張之四百十二萬九千零十三元
      ，雙方即無此項承攬報酬之合意，則原告依承攬契約主張報酬，依法無據。
（三）兩造原約定系爭工程承攬報酬約二百九十餘萬元，嗣因原告表示不敷成本，乃
      追加至三百四十萬元，而被告已清償完畢。當初被告提供蘇友堂建築師事務所
      辦公室及住宅新建工程設計圖予原告，嗣經訴外人迦得工程顧問有限公司變更
      設計後，原告即依變更後之設計圖興建系爭建物，並無於動工後另外變更或追
      加工程之情事。被告對於原告主張施作之工程項目並不爭執，但原告主張之工
      程款金額與兩造之約定不符，且兩造約定工程款為二百九十萬元時，其工程項
      目已包括廠房及機械座所有工程在內。
丙、本院依職權向台灣省建築師公會台南縣辦事處函查新建建物之合理建築造價。
　　理　　由
一、本件原告起訴主張：原告於九十年八月間承作被告所有位於台南縣永康市○○街
    之建物新建工程，依被告所提之設計圖施作，原告預估須費用二百九十萬元，惟
    經被告更改設計（由訴外人迦得工程顧問有限公司變更原設計）後，被告應給付
    原告承攬報酬三百五十三萬四千八百元，然被告僅付三百四十萬元，尚餘十三萬
    四千八百元未付。又原告施作期間（變更設計後之施作），被告又再度要求增加
    部分工程，故被告應給付原告工程款十三萬四千八百元（未付清）及二十八萬八
    千六百元（增加之工程款）、三十萬五千六百十三元（追加工程款），合計金額
    為七十二萬九千零十三元（詳如附表所示）。詎系爭工程經原告於九十年十二月
    中旬完工，同年十二月三十日驗收後，被告卻僅給付報酬三百四十萬元，尚餘七
    十二萬九千零十三元未付，迭經催討，均不獲置理等情，爰依承攬契約，求為命
    被告如數給付並加計法定遲延利息之判決。
二、被告則以：原告雖有承攬被告之廠房新建工程，惟系爭工程於九十年十二月中旬
    完工後，被告已付清所有承攬報酬，雙方並無任何積欠。原告提出之估價單影本
    均為原告片面製作，被告否認其真正，原告之請求並無理由等語，資為抗辯。
三、查原告於九十年八月間承作被告所有位於台南縣永康市○○街之建物新建工程及
    廠房機械座工程，嗣系爭工程（未保存登記建物及廠房機械座工程）已於九十年
    十二月中旬完工，被告為此給付承攬報酬三百四十萬元予原告。又依被告提供之
    蘇友堂建築師事務所辦公室及住宅新建工程設計圖，原告原預估需花費約二百九
    十萬元。嗣上開設計圖經訴外人迦得工程顧問有限公司變更設計後，原告依該變
    更設計後之圖說興建系爭未保存登記建物，其總面積為二百八十七點二二平方公
    尺（即八六點八八坪），主要建材為鋼筋混凝土造之事實，為兩造所不爭，且經
    證人即迦得工程顧問有限公司負責人鄧元昇結證：「在本件工程中，我負責變更
    設計，是原告找我作這個工程的變更設計，再與被告公司談，當初我在變更設計
    時，房子還沒有動工」，「變更後是指我變更設計後之建築面積（第一層面積
    60.99+第二層面積72.39+第三層面積70.5+第四層面積70.5+屋頂面積12.84=287.
    .22 ㎡）」等語明確（九十一年十一月二十日及同年十二月十一日言詞辯論筆錄
    ），復經本院於九十二年四月九日勘驗「系爭建物為新建四層樓房，其旁連接廠
    房，廠房內有原告施作之機械座及軌道」屬實，並製有勘驗筆錄在卷足憑，要堪
    信為真實。
四、本件兩造之爭執要點在於兩造就系爭工程所達成合意之承攬報酬金額究為若干？
    經查：
（一）原告主張系爭工程之承攬報酬合計為四百十二萬九千零十三元等語，固據提出
      估價單為憑；惟查，該估價單係原告單方面所填寫，並未經被告確認無誤，且
      被告亦否認該估價單所載金額為真正，自難僅憑原告片面製作之文書而遽採認
      其主張為真實。此外，原告又未能提出兩造洽談系爭工程施作項目及報酬為若
      干，曾在場聽聞兩造談話內容之證人或其他證據方法供本院調查，則原告前開
      主張，尚難遽信。
（二）按當事人互相表示意思一致者，無論其為明示或默示，契約即為成立；又承攬
      者，謂當事人約定，一方為他方完成一定之工作，他方俟工作完成，給付報酬
      之契約；如依情形，非受報酬，即不為完成其工作者，視為允與報酬；未定報
      酬額者，按照價目表所定給付之，無價目表者，按照習慣給付，民法第一百五
      十三條第一項、第四百九十條第一項及第四百九十一條分別定有明文。本件原
      告所舉證據並不足證明兩造就系爭工程所達成合意之承攬報酬為四百十二萬九
      千零十三元，而被告亦未舉證證明兩造合意之承攬報酬為三百四十萬元，揆諸
      前開說明，於兩造就系爭工程承攬報酬究為若干金額有爭執時，自須參酌一般
      交易市場行情定其合理之建築造價以定紛止爭。
（三）本件審之證人鄧元昇證稱：「後來變更設計主要是增加建築面積及樓層高度，
      其他還有一些細部的變更，樓層面積是增建於建物前端，本來的建物是與建物
      齊，一樓的部分是開放式停車場，後來把它變成有圍牆樑柱的辦公室，二樓以
      上就增建上去，而本來樓層高度為三米，後來從二樓以上每個樓層的高度加高
      到三米六，但樓層數沒有增加。至於細部的變更，例如室內的隔牆位置、衛浴
      設備，就是一些空間的利用作調整，我只是負責變更設計的部分，材料方面不
      是我處理的，是由原告自己與被告公司談的。變更設計之後，材料、工資方面
      一定會增加，增加的金額，剛開始是以增加的面積計算，因為高度也有增加，
      所以無法以面積計算，所以以材料及工資的細項預估，大約要增加八十萬左右
      ，一般建築工程的施（造）價一坪是三萬元」等語（九十一年十一月二十日言
      詞辯論筆錄），並參酌八十五年度台灣地區鋼筋混凝土造住宅建築造價，在台
      南地區地上一層至三層每坪單價（包含結構體工程、水電設備、營建管理費、
      營造利潤及稅捐）為三萬九千六百元，地上四層至五層每坪單價為四萬二千六
      百元，有台灣省建築師公會台南縣辦事處函附八十五年度台灣地區鋼筋混凝土
      造住宅建築造價參考表在卷足憑，則系爭未保存登記建物總面積為二百八十七
      點二二平方公尺即八六點八八坪（第一層面積60.99+第二層面積72.39+第三層
      面積70.5=203.88㎡即61.67坪，第四層面積70.5+屋頂面積12.84=83.34㎡即
      25.21坪），茲依上開台灣地區鋼筋混凝土造住宅建築造價計算，其合理之建
　　　築造價為三百五十一萬六千零七十八元（39600×61.67+42600×25.21=
　　　0000000），此與兩造所不爭執未變更設計前之金額二百九十萬元再加上證人
　　　鄧元昇所證述：變更設計後大約增加八十萬元費用之總額相近，堪為採酌。從
　　　而，原告主張兩造就系爭建物新建工程所合意之承攬報酬於三百五十一萬六千
　　　零七十八元範圍內之金額等語，應屬可採。至逾此數額之主張，尚非可信。
（四）原告再主張被告嗣又追加廠房機械座工程，該部分工程承攬報酬為三十萬五千
      六百十三元等情，雖經被告辯稱：兩造約定工程款為二百九十萬元時，其工程
      項目即已包括廠房及機械座所有工程云云；惟查：觀之原告提出卷附蘇友堂建
      築師事務所辦公室及住宅新建工程設計圖及訴外人迦得工程顧問有限公司變更
      設計圖，其圖說並未包括廠房機械座工程，且依證人黃賢勝證述：「我去過永
      康鹽信街做過兩次工程，第一次是挖辦公大樓的基礎，第二次是挖廠房機械座
      ，辦公大樓的基礎先作，挖廠房機械座的時候，辦公大樓的外觀快好了」等語
      （九十二年十二月二十三日言詞辯論筆錄），及證人王明風證稱：「九十年原
      告找我去做，工作地點在鹽行，作一間辦公廳及廠房裏面的機械及軌道，廠房
      那裏我是做挖溝槽以埋設電纜、機械台座灌漿混凝土，．．，機械座的部分是
      在建物快要興建完畢的時候，才做的工程」等語（九十二年十一月十一日訊問
      筆錄），顯徵原告主張系爭廠房機械座工程係被告事後追加之工程等語，應屬
      實在。又原告所舉證據雖不足證明兩造就系爭廠房機械座工程所合意之報酬為
      三十萬五千六百十三元，惟參酌原告主張系爭建物新建工程之報酬為三百八十
      二萬三千四百元（0000000-000000=0000000），而該建物合理之建築造價為三
      百五十一萬六千零七十八元，依此比例計算，則原告主張系爭廠房機械座工程
      之承攬報酬於二十八萬一千零四十八元（305613× (0000000÷0000000)
      =281048）範圍內之金額等語，堪信為真。至逾此部分之金額，要非可採。
（五）綜上所述，系爭工程合理之承攬報酬，依上開事證，堪認為三百七十九萬七千
      一百二十六元（0000000+281048=0000000），經扣除被告已清償之三百四十萬
      元後，原告主張被告尚欠系爭工程承攬報酬三十九萬七千一百二十六元未付等
      語，為足採信。至逾此部分之主張，尚難遽採。
五、從而，原告依承攬之法律關係，請求被告給付報酬三十九萬七千一百二十六元，
    及自起訴狀繕本送達翌日即九十一年七月十二日起至清償日止，按週年利率百分
    之五計算之利息，為有理由，應予准許。至逾此所為之請求，為無理由，應予駁
    回。
六、本件事證已臻明確，兩造其餘攻擊或防禦方法，及未經援用之證據（非證明兩造
    合意系爭工程施作項目及報酬為若干之證據方法），經本院斟酌後，認為均不足
    以影響本判決之結果，爰不一一贅述，附此敘明。
七、原告勝訴部分，兩造分別陳明願供擔保，聲請宣告假執行及免為假執行，核無不
    合，爰各酌定相當之擔保金額准許之。至原告敗訴部分，原告假執行之聲請，已
    失所依附，應予駁回。
八、結論：原告之訴為一部有理由，一部無理由，依民事訴訟法第七十九條、第三百
    九十條第二項、第三百九十二條第二項、第三項，判決如主文。
中　　　華　　　民　　　國　　九十三　　年　　 一　　 月　　 　六　　　 日
                                臺灣臺南地方法院民事第二庭
~B法　　　官　張季芬
右為正本係照原本作成
如對本判決上訴，須於判決送達後廿日內向本院提出上訴狀
中　　　華　　　民　　　國　　九十三　　年　　 一　　 月　　 　六　　　 日
~B法院書記官　李榮杰
